臺灣高等法院高雄分院民事裁定
111年度抗字第60號
抗  告  人  長谷民生大樓管理委員會

法定代理人  統合營造有限公司

前列一人            
法定代理人  黃盈婷  
相  對  人  新生興投資股份有限公司

            向台實業股份有限公司

兼共同法定  
代理人      朱挺介  
上列抗告人因與相對人間提存異議事件，對於中華民國110年11
月15日臺灣高雄地方法院110年度聲字第154號所為裁定提起抗告
，本院裁定如下：
    主  文
抗告駁回。
抗告費用由抗告人負擔。
    理  由
一、抗告意旨略以：相對人向台實業股份有限公司（下稱向台公
    司）、新生興投資股份有限公司（下稱新生興公司）及朱挺
    介於民國101 年4 月5 日，各對「高雄市○○區○○○路000 號
    大樓管理委員會（代表人：李佳航）」，聲請清償提存新臺
    幣（下同）373,692 元，經原法院提存所以101 年度存字第
    700 號、第701 號、第702 號提存書（下合稱系爭提存書）
    准許提存在案。相對人嗣持原法院101 年度訴字第2166號、
    本院102 年度上字第318 號、最高法院106 年度台上字第17
    37號民事確定判決（下稱系爭確定判決）為證明文件，主張
    業經系爭確定判決認定並無給付管理費之義務，而依提存法
    第17條第1 項第1款規定，以提存出於錯誤為由，聲請取回
    提存物，經原法院提存所於110 年7 月29日作成准予提存人
    即相對人取回上開提存物之處分（下稱原處分）。然依系爭
    提存書受取權人欄之記載，受取權人係「高雄市○○區○○○路0
    00 號大樓管理委員會」，但系爭確定判決之當事人為相對
    人與抗告人，當事人不同，原法院提存所竟任意將受取權人
    變更為抗告人後，准相對人取回提存物，程序上顯有重大違
    法。另系爭確定判決僅謂異議人未提出以每坪75元計算管理
    費標準之決議，不得以此計算向相對人收取管理費，非謂相
    對人無給付管理費之義務，抗告人仍得依公寓大廈管理條例
    規定請求其分擔共同部分之修繕、管理、維護費用，或召開
    區分所有權人會議作成決議以資解決，且相對人在上開民事
    訴訟中一再主張提存原因即為管理費之清償提存，並無提存
    錯誤情事存在，相對人雖稱其沒有繳費義務卻「誤認」有繳
    納義務云云，然此為動機錯誤問題，參照最高法院51年台上
    字第3311號判例意旨，相對人不能撤銷其意思表示，相對人
    應以提存所為被告，向提存所主張不當得利並請求返還提存
    款，相對人捨此不為，利用非訟程序行實體認定之實，顯然
    混淆訴訟、非訟程序。本件是相對人先故意寫錯提存人姓名
    ，再聲請取回提存物，阻擾抗告人收取管理費，況相對人主
    張之取回事由屬實體事項之爭議，提存所不得審酌實體上爭
    議事項，而准相對人取回提存物，原裁定未察竟駁回抗告人
    之聲明異議，自有不當。為此，提起本件抗告，請求廢棄原
    裁定及原處分等語。
二、按清償提存之提存人於提存後有下列情形之一者，得聲請該
    管法院提存所返還提存物：一、提存出於錯誤。二、提存之
    原因已消滅。三、受取權人同意返還，提存法第17條第1 項
    定有明文。而所謂提存出於錯誤，係指提存人無提存原因存
    在，基於錯誤而提存，不問其係標的錯誤抑或當事人錯誤，
    均得聲請取回提存物而言（非訟事件法令暨法律問題研究彙
    編㈡第290頁參照）。又提存事件性質上屬非訟事件，法院就
    當事人主張之事項，僅能就形式上審查其是否相符，惟所謂
    形式上之審查，應不限於僅得就當事人訴之聲明及判決書主
    文項為審查，倘依當事人訴狀之主張及判決理由之說明，已
    足以判斷本案之請求及權利義務之歸屬時，亦難謂非屬形式
    上之審查。
三、經查：
  ㈠本件相對人於101年4月5日對「高雄市○○區○○○路000 號大樓
    管理委員會（代表人：李佳航）」辦理清償提存，其提存原
    因及事實為「自99年5 月20日起至101 年4 月30日止管理費
    共計22期，經催告受取權人延遲受領，依法提存（該大樓尚
    未合法成立管理委員會）」等語，有系爭提存書可稽（聲字
    卷第145-147頁）。而相對人前對抗告人暨其法定代理人李
    佳航訴請除去妨害所有權，經原法院以101 年度訴字第2166
    號事件受理後，抗告人對相對人反訴請求給付自95年10月起
    至101 年11月止之管理費，經系爭確定判決認定長谷民生大
    樓無依公寓大廈管理條例第3 條第12款、第31條等規定，經
    區分所有權人會議決議訂定之住戶規約，且抗告人未證明該
    大樓管理費自始以建物面積每坪75元計算，抗告人請求相對
    人給付管理費自屬無據，因而駁回抗告人對相對人給付管理
    費之請求確定在案等節，有系爭確定判決可參（聲字卷第15
    1-228頁）。
　㈡抗告人固指稱系爭提存書所載受取權人「高雄市○○區○○○路00
    0 號大樓管理委員會（代表人：李佳航）」，與系爭確定判
    決之當事人為相對人與抗告人即「長谷民生大樓管理委員會
    」，當事人不同，原法院提存所竟任意將受取權人變更為抗
    告人後，准相對人取回提存物，程序上顯有重大違法云云。
    惟，系爭提存書所載受取權人「高雄市○○區○○○路000 號大
    樓管理委員會（代表人：李佳航）」之設立地址及代表人，
    均與系爭確定判決當事人欄記載之抗告人設立地址及代表人
    相同，且兩造於系爭確定判決審理期間就長谷民生大樓是否
    已合法成立管委會乙點迭有爭執，「高雄市○○區○○○路000 
    號」當時亦確未依公寓大廈管理條例第55條規定，為管理委
    員會之報備程序，有高雄市新興區公所函文在卷可參（聲字
    卷第149頁），相對人因否認管理會已合法組成，乃於系爭
    提存書之受取權人欄為上開記載，自難認其有何故意寫錯受
    取權人姓名阻擾收取管理費情事。又依系爭確定判決所載抗
    告人設立地址、代表人與兩造訟爭內容形式上審查，已足可
    特定系爭提存書所載受取權人應指抗告人而言，原法院提存
    所因而以抗告人為系爭提存書所載之受取權人，並無不合。
    況若抗告人並非系爭提存書之受取權人，則原法院提存所准
    許提存人取回該提存物之處分是否有當，即與抗告人無涉，
    抗告人即無從對該處分聲明異議並提起本件抗告，是其此部
    分主張，顯不足採。
　㈢提存人因出於錯誤而為提存者，應提出相當確實之證明，聲
    請返還提存物，例如誤無效之契約為有效而提存其給付物是
    （孫森炎著民法債編總論下冊93年1月版第1100頁）。又提
    存人為聲請提存之意思表示時，以為兩造間有契約關係，因
    認識不正確而為清償提存，嗣經法院確定判決認定該契約無
    效或不存在，則提存人於提存當時，並無提存原因存在，提
    存人因出於錯誤而為提存，即屬提存法第17條第1項第1款所
    謂之提存錯誤，此參司法院第四期提存業務研究會法律問題
    第十一則審查附註意見、98年提存業務研究會法律問題第四
    則研討結論即明（司法院92年8月登記提存法律問題研究第7
    2-75頁、99年12月登記提存法律問題研究第112-118頁）。
    觀諸系爭確定判決乃認抗告人無法證明系爭大樓之管理費以
    區分所有權人建物面積每坪75元計算，其請求相對人給付管
    理費自屬無據等語（聲字卷第215頁，二審判決理由參照）
    ，足見本件清償提存之原因關係業經法院確定判決認定並不
    存在，依上開說明，相對人因出於錯誤誤認其負有管理費債
    務而為清償提存，則其依提存法施行細則第30條第1項第3款
    規定，提出系爭確定判決為證明，並依提存法第17條第1 項
    第1 款規定，請求返還提存物，自屬有據。
　㈣抗告人雖指相對人於提存時就受取權人及債務內容認知並無
    錯誤，縱有誤認亦屬動機錯誤，不得撤銷云云。惟，相對人
    係依提存法規定，依法聲請返還提存物，並非主張撤銷其原
    為之提存意思。又縱認相對人並非提存錯誤，然原據以提存
    之債之關係消滅，例如原據以提存之債之關係經兩造合意解
    除而消滅，或已經確定判決確認其債之關係不存在者，實務
    上或有認此應屬提存法第17條第1項第2款所指之「提存之原
    因已消滅者」之屬（臺灣高等法院94年度抗字第2434號裁判
    參照）。而本件清償提存之原因關係業經系爭確定判決認定
    並不存在，相對人亦併依提存法第17條第1項第2款規定為聲
    請返還提存物之事由（聲字卷第15頁），故若依上開法律見
    解，本件亦符合提存法第17條第1項第2款規定而應准予取回
    提存物。
  ㈤至抗告人另主張其仍得依公寓大廈管理條例規定請求其分擔
    共同部分之修繕、管理、維護費用，或召開區分所有權人會
    議作成決議以資解決管理費爭議，並請求向原法院碧股函詢
    相對人是否曾表示繳納管理費，及向高雄市政府工務局函詢
    相對人是否一再以不實理由檢舉抗告人云云（本院卷第46頁
    ）。惟縱使相對人對抗告人另有其他債務未清償，該債務亦
    非本件清償提存欲清償之債務，核與本件提存物應否返還無
    涉。而相對人是否於前案訴訟中表示繳納管理費或是否一再
    以不實理由檢舉抗告人等節，均與本件返還提存物之非訟程
    序無涉，亦不影響本院前開判斷，自無調查必要。是抗告人
    所辯，仍無可採。
  ㈥綜上所述，原法院提存所准許相對人取回系爭提存書之提存
    物，並無不當。原裁定因而駁回抗告人之聲明異議，核無違
    誤。抗告人提起抗告，指摘原裁定及原處分不當，求予廢棄
    ，為無理由，應駁回其抗告。
四、據上論結，本件抗告為無理由，爰裁定如主文。
中　　華　　民　　國　　111 　年　　2 　　月　　23　　日
                            民事第五庭
　　　　　　　　　　　　　　    審判長法  官   蘇姿月
　　　　　　　　　　　　　　　        法  官   謝雨真
　　　　　　　　　　　　　　　　      法  官   郭宜芳
以上正本證明與原本無異。
本件不得再抗告。
中　　華　　民　　國    111    年    2    月    23   日
                                      書記官   盧姝伶